【裁判字號】    98,易,931
【裁判日期】    981118
【裁判案由】    詐欺等
【裁判全文】
臺灣高雄地方法院刑事判決               98年度易字第931號
公  訴  人  臺灣高雄地方法院檢察署檢察官
被      告  乙○○
上列被告因詐欺等案件，經檢察官提起公訴（98年度撤緩偵字第
132 號），本院判決如下：
    主  文
乙○○犯侵占罪，處有期徒刑參月，如易科罰金，以銀元參佰元
即新臺幣玖佰元折算壹日；減為有期徒刑壹月又拾伍日，如易科
罰金，以銀元參佰元即新臺幣玖佰元折算壹日。
    事  實
一、緣立樂商行自民國94年9 月份起，迄95年7 月31日止，向國
    立高雄大學（下稱高雄大學）承包經營學生第一宿舍餐廳，
    並與下包乙○○約定，由乙○○每月支付立樂商行新臺幣（
    下同）8 萬元（其中4 萬元為立樂商行向高雄大學承包經營
    學生第一宿舍餐廳應繳之全月場地使用費，餘4 萬元係乙○
    ○應支付給立樂商行之管理費即租金），並應自負盈虧之方
    式，轉包予乙○○經營上開餐廳。立樂商行於94年12月5 日
    匯款4 萬元予乙○○，委託乙○○向高雄大學繳交94年12月
    份之宿舍餐廳全月場地使用費，詎乙○○當時因財務狀況不
    佳，為得款項花用，遂意圖為自己不法之所有，基於侵占之
    犯意，擅將該筆4 萬元款項侵吞入己，供己週轉使用，嗣經
    立樂商行一再向乙○○追討與聯繫未果，始查知上情。
二、案經立樂商行訴由臺灣高雄地方法院檢察署檢察官偵查起訴
    。
    理  由
壹、程序部分：
    按被告以外之人於審判外之陳述，雖不符刑事訴訟法第159
    條之1 至之4 之規定，然經當事人於審判程序同意作為證據
    ，法院審酌該言詞陳述或書面陳述作成時之情況，認為適當
    者，亦得為證據。又當事人、代理人或辯護人於法院調查證
    據時，知有第159 條第1 項不得為證據之情形，而未於言詞
    辯論終結前聲明異議者，視為有前項之同意，同法第159 條
    之5 亦有明文。查被告乙○○爭執證人甲○○於警詢、偵查
    中陳述之證據能力，證人甲○○於本院已到庭接受交互詰問
    ，所述內容與其於警詢、偵查中陳述內容大致相符，而以其
    於本院審理中所為之證述作為證據，至於本案所引用之其餘
    證據資料（詳後引證據），其中各項言詞或書面傳聞證據部
    分，縱無刑事訴訟法第159 條之1 至第159 條之4 或其他規
    定之傳聞證據例外情形，亦業經本院審理時予以提示並告以
    要旨，且各經檢察官及被告表示意見，當事人已知上述證據
    乃屬傳聞證據，或明示同意作為本案之證據使用，或未於言
    詞辯論終結前對該等證據聲明異議，本院審酌上開證據作成
    時之情況，並無違法取證或其他瑕疵，認為以之作為證據為
    適當，應具有證據能力。
貳、有罪部分：
一、訊據被告乙○○對於上開侵占犯行坦承不諱，核與證人即告
    訴代理人甲○○於本院審理中證述之情節相符，復有交通銀
    行匯款回條1 紙在卷可稽（他字卷第40頁），足徵被告之任
    意性自白與事實相符，應堪採信。是本件事證明確，被告犯
    行洵堪認定，應依法論罪科刑。
二、本件被告行為後，刑法業於94年2 月2 日修正公布部分條文
    ，並於95年7 月1 日施行（以下簡稱現行刑法，95年7 月1
    日施行前之刑法簡稱修正前刑法）。依現行刑法第2 條第1
    項規定：「行為後法律有變更者，適用行為時之法律。但行
    為後之法律有利於行為人者，適用最有利於行為人之法律。
    」，經查：
（一）罰金刑部分：被告行為後，刑法第33條第5 款業已修正施
      行；修正後刑法第33條第5 款規定「罰金：新臺幣1,000
      元以上，以百元計算之。」，與修正前刑法第33條第5 款
      規定「罰金：1 元以上。」不同。比較新舊法結果，以舊
      法較有利於行為人。
（二）易科罰金部分：被告行為後，罰金罰鍰提高標準條例第2
      條業已刪除，而刑法第41條第1 項前段關於易科罰金之折
      算標準已由舊法之銀元100 元、200 元、300 元修正為新
      臺幣1,000 元、2,000 元、3,000 元，因屬科刑規範事項
      之變更，其折算標準為裁判時所應諭知，自有就新舊法規
      定比較之必要，經比較新舊法結果，以被告行為時之舊法
      較為有利於被告。
（三）經綜合比較結果，現行刑法對被告並非有利，應依刑法第
      2 條第1 項前段之規定，整體適用行為時法即修正前之刑
      法處斷之。
三、核被告所為，係犯刑法第335 條第1 項之侵占罪。爰審酌被
    告係因週轉不靈，為圖己之利，竟將立樂商行匯款委託其繳
    納之款項侵占入己，其行為實有不該，惟念及犯後坦承犯行
    ，雖曾與告訴代理人達成和解，因無力支付全數和解款項，
    致無法再和解，及侵占所得等一切情狀，量處如主文所示之
    刑，並諭知易科罰金之折算標準，以示懲儆。又被告上開犯
    罪行為時間，係在96年4 月24日以前，符合中華民國96年罪
    犯減刑條例第2 條第1 項第3 款規定，且非同條例第3 條所
    定不得減刑之罪，其雖於上開減刑條例施行前之95年8 月31
    日經臺灣高雄地方法院檢察署通緝，然於95年10月12日已為
    警緝獲歸案，有臺灣高雄地方法院檢察署通緝書、內政部警
    政署航空警察局通緝案件移送書存卷為憑（見偵緝卷第1 、
    4 頁），而無該條例第5 條不得減刑規定之適用，是依該條
    例規定，減其宣告刑2 分之1 ，並諭知易科罰金之折算標準
    。
參、不另為無罪諭知部分：
一、公訴意旨另以：被告乙○○意圖為自己不法之所有，基於詐
    欺之概括犯意，及偽造印章之犯意，明知自己並無償債資力
    及意願，且未經立樂商行同意，擅自對外偽以立樂商行行政
    主廚或法定代理人之名義，並偽刻「立樂商行」、「立樂公
    司行政主廚乙○○」之章，分別於94年8 月25日、9 月2 日
    、10月28日與高雄大學餐廳之早餐部劉慧瑩、咖啡廳蔡佳芳
    、麵食部陳秀茹等攤商訂立聘用契約，並蓋印於上，陸續向
    前揭攤商詐取4 萬5 千元、6 萬元、7 萬5 千元，合計共18
    萬元之保證金供己週轉花用；復偽以立樂商行之名義，於94
    年9 月至12日期間，先後向越欣盛商行、迦南免洗餐具、瑞
    明碾米工廠、美食家食材通路股份有限公司、旭穩宏冷凍食
    品、典佳食品、永福瓦斯、昱端工程有限公司等廠商詐訂貨
    物而未付貨款，共計41萬5,221 元，且僱用楊麗珠、張盧清
    花、曾林碧、蔡淑蓉、雷華、王領慧、張美蘭、楊秀敏等員
    工，並積欠薪資15萬6,130 元；事後上開攤商、廠商及員工
    皆因乙○○無法支應渠等應得款項，因而轉向立樂商行催討
    ，致生損害於立樂商行。而認被告此部分涉有刑法第217 條
    第1 項偽造印章及第339 條第1 項詐欺取財罪嫌。
二、按犯罪事實應依證據認定之，無證據不得認定犯罪事實；不
    能證明被告犯罪者，應諭知無罪之判決，刑事訴訟法第154
    條第2 項及第301 條第1 項分別定有明文。而認定不利於被
    告之事實，須依積極證據，苟積極證據不足為不利於被告事
    實之認定，即應為有利於被告之認定。另按事實之認定，應
    憑證據，如未能發現相當證據，或證據不足以證明，自不能
    以推測或擬制之方法，以為裁判基礎；認定犯罪事實，所憑
    之證據，雖不以直接證據為限，間接證據亦包括在內，然無
    論直接或間接證據，其為訴訟上之證明，須於通常一般之人
    均不致於有所懷疑，而得確信其為真實之程度者，始得據為
    有罪之認定，倘其證明尚未達到此一程度，而有合理性懷疑
    之存在時，即無從為有罪之認定，最高法院30年上字第816
    號、40年台上字第86號、76年台上字第4986號分別著有判例
    意旨可資參照。
三、公訴人認被告乙○○涉犯上開詐欺等犯嫌，無非以：被告之
    供述、告訴代理人甲○○之指訴、證人即攤商早餐部劉慧瑩
    、麵食部陳秀茹、咖啡廳蔡佳芳之證述、證人即廠商越欣盛
    商行負責人李保恆、永福瓦斯負責人陳啟展、美食家食材通
    路股份有限公司代理人洪志永、員工曾林碧、楊秀敏等人之
    證述、旭穩宏冷凍食品公司客戶應收款簡要表、典佳食品有
    限公司客戶請款單、昱端工程有限公司估價單、迦南免洗餐
    具估價單、美食家食材通路股份有限公司高雄批發中心一般
    對帳單、瑞明碾米工廠94年11月及12月收據、國立高雄大學
    營業場所12月份繳費通知單、攤商早餐部劉慧瑩、麵食部陳
    秀茹、咖啡廳蔡佳芳等之聘用契約書、新竹國際商業銀行支
    票號碼AA0000000 面額8 萬元之支票暨退票理由單等資為論
    據。訊據被告固不否認有向攤商收取保證金，並將收取之保
    證金挪用，且積欠上開員工薪資及廠商貨款，惟辯稱：伊沒
    有要詐欺廠商的意思，因為伊都有開票給立樂商行。因為是
    立樂商行向高雄大學承包，立樂商行又轉包給伊，伊再轉包
    給其他的攤商，伊向其他攤商收到的錢就是用來交給立樂商
    行的錢。學校開學之後，伊發現伊無法收支平衡，有跟曾先
    生調過現金，後來是因為實在沒有辦法填補，所以才沒有支
    付員工的薪資及貨款。刻印章之事，伊有經過立樂商行同意
    ，也是立樂商行告訴伊統一編號，名片也是立樂商行印給伊
    的等語（本院審易卷第17頁）。
四、經查：
（一）被告代表立樂商行，分別與高雄大學餐廳之攤商訂立聘用
      契約，並在該契約上蓋印「立樂商行」、「立樂公司行政
      主廚乙○○」印文，且向攤商即早餐部劉慧瑩、麵食部陳
      秀茹、咖啡廳蔡佳芳分別收取4 萬5000元、6 萬元、7 萬
      5000元之保證金，並於94年9 月至12月間，先後向越欣盛
      商行、迦南免洗餐具、瑞明碾米工廠、美食家食材通路股
      份有限公司、旭穩宏冷凍食品、典佳食品、永福瓦斯、昱
      端工程有限公司等廠商貨物而未付貨款，及僱用楊麗珠、
      張盧清花、曾林碧、蔡淑蓉、雷華、王領慧、張美蘭、楊
      秀敏等員工，並積欠薪資共15萬6,130 元等事實，為被告
      所不否認，並經證人劉慧瑩、陳秀茹、蔡佳芳、陳啟展、
      洪志永、林信宏、李保恆、曾林碧、楊秀敏於偵查中證述
      綦詳（見偵字卷第8 、9 頁），復有聘用契約書3 份、旭
      穩宏冷凍食品公司客戶應收款簡要表、典佳食品有限公司
      客戶請款單、昱端工程有限公司估價單、迦南免洗餐具估
      價單、美食家食材通路股份有限公司高雄批發中心一般對
      帳單、瑞明碾米工廠94年11月及12月收據、員工薪資明細
      表、立樂商行員工資料等在卷為憑（見他字卷第6 ～10、
      12、17、20～31頁），應堪認定。
（二）證人甲○○於本院審理中證稱：立樂商行與高雄大學訂立
      的是場地租賃契約，內容是從事伙食承攬的業務；後來立
      樂商行轉包給被告，當時有允許被告可以作分包的動作，
      被告分包不需要經過立樂商行的同意或審核，被告向分包
      廠商收取的保證金等款項，不用經過立樂商行的同意，收
      取的款項也不需要繳給立樂商行；因當初是將高雄大學整
      場轉包給被告，立樂商行給被告很大的權限，伊只管被告
      供餐有無正常，及應給立樂商行及高雄大學的款項是否正
      常，其餘的都不管，所以被告聘僱的員工立樂商行也不管
      ；伊有印了1 、2 盒名片給被告，係因為被告說行政作業
      上方便而印製的，伊忘記名片上所印製的頭銜為何；伊沒
      有看過「立樂公司行政主廚乙○○」這個章，伊在偵查中
      證稱應該有授權被告去刻「立樂公司行政主廚乙○○」這
      個章，作為學校簽證使用，筆錄上的記載是對的，有無授
      權伊現在印象很模糊了，因為學校經常會來餐廳做衛生檢
      查工作，為方便現場有負責人做簽證的工作，才會同意被
      告刻這個章；「立樂商行」這個章，伊不是很清楚以前有
      無看過，伊有沒有授權被告刻這個章，已經沒有印象了，
      立樂商行有刻一些印章的字體跟這個很像；立樂商行如果
      有授權被告可以刻「立樂商行」這個章，應該也是為了學
      校簽證的理由，並無授權被告以公司名義分包給其他人；
      立樂商行與高雄大學之契約中記載可以分包，但轉包部分
      沒有寫的很清楚，立樂商行與被告間的關係是轉包等語（
      本院易字卷第23、25、29～37頁）。立樂商行既與高雄大
      學簽訂契約，由立樂商行經營該校之餐廳伙食業務，衡情
      ，學校為確保廠商經營事項之品質，自無允許廠商再行轉
      包，然立樂商行卻將該餐廳之經營權委託被告，實際上為
      轉包之行為，為規避不得轉包之規定，被告對外乃自稱為
      立樂商行之人員，亦屬合理。又證人甲○○證稱立樂商行
      有印製名片供被告使用，堪認被告應無再行印製名片之必
      要，而認其所使用之名片應為立樂商行所印製者。再證人
      甲○○對於有無授權被告刻印「立樂商行」、「立樂公司
      行政主廚乙○○」之章，於本院審理中已無明確印象，然
      觀其於檢察官偵訊中作證之時間為95年11月20日，距離案
      發時間較近，記憶自當較為深刻，且證人甲○○於本院審
      理中亦未嚴正否認曾授權被告刻印印章，由此可認被告辯
      稱立樂商行有授權伊自行刻印「立樂商行」、「立樂公司
      行政主廚乙○○」之印章，以便於伊與高雄大學簽證、交
      涉之用等情，尚非不可採信。
（三）證人甲○○雖證稱縱有授權被告自行刻印前開2 顆印章，
      亦僅限於與學校簽證、交涉使用等語。被告既將學校餐廳
      之經營分包予其他攤商，所為之行為仍屬處理學校餐廳經
      營之事項，難謂與學校無關，再者，被告係轉包自立樂商
      行，且形式上為規避學校不得轉包之規定，則其與校內攤
      商簽訂契約時，當應使用立樂商行之名義，始具有由立樂
      商行分包予其他攤商之表象，倘被告以自己名義分包，不
      啻表示立樂商行將餐廳經營轉包與被告，而使立樂商行有
      違約之嫌。準此，被告與學校餐廳早餐部、咖啡廳、麵食
      部等攤商訂立聘用契約，並在該等契約上蓋印「立樂商行
      」、「立樂公司行政主廚乙○○」之印文，尚難謂有逾越
      立樂商行授權使用該等印章之範圍。
（四）被告辯稱伊叫的貨都用在學校餐廳，伊後來沒有給錢是因
      為資金調度出問題，所以遲延支付廠商的貨款等語（本院
      易字院第40頁）。而被告自94年9 月間即開始經營高雄大
      學之餐廳，因向廠商訂貨並非即時付款，係約定以15天或
      30天不等之月結方式付款，且被告並非自始即無付款，乃
      於95年11月之後無法支付貨款等情，業據證人洪志永、陳
      啟展、林信宏、李保恆於偵查中證述明確（見偵緝卷第31
      ～33頁）。再者，被告僱用員工之薪資，乃自94年12月開
      始未發薪資乙情，亦據證人曾林碧、楊秀敏於偵查中證述
      在卷（見偵緝卷第30、31頁）。由上可知，被告於94年9
      月起，實際上應有經營餐廳之行為，始僱請員工並向廠商
      訂貨，惟事後因資金調度出問題，才無法支付貨款及員工
      薪資，參以被告於94年12月間侵占立樂商行支付高雄大學
      之4 萬元場地費，益徵被告於94年年底因財務出現問題，
      致無法支付員工薪資及之前向廠商訂貨之貨款，是被告於
      訂貨及僱用員工之初，主觀上並無詐欺之犯意，實因財務
      狀況不佳，始無法支付上開款項。
五、綜上所述，依公訴人所舉之證據，僅可證明被告確實有收取
    上開保證金、積欠貨款及薪資，且自行刻印「立樂商行」、
    「立樂公司行政主廚乙○○」之章，尚難使通常之人確信被
    告有偽造印章及詐欺之故意，是其所為訴訟上之證明，尚未
    達通常一般之人均不致有所懷疑，而得確信被告有公訴意旨
    所指犯行之程度，故仍有合理懷疑存在。此外，復查無其他
    積極證據足認被告有公訴人所指之上述犯行，惟公訴人起訴
    認此部分與前揭有罪部分，有牽連犯之裁判上一罪關係，本
    於裁判不可分原則，就此部分不另為無罪之諭知。
據上論斷，應依刑事訴訟法第299 條第1 項前段，刑法第335 條
第1 項，修正前刑法第41條，刑法施行法第1 條之1 ，廢止前罰
金罰鍰提高標準條例第2 條，現行法規所定貨幣單位折算新臺幣
條例第2 條，中華民國96年罪犯減刑條例第2 條第1 項第3 款、
第7 條，判決如主文。
本案經檢察官李怡增到庭執行職務。
中    華    民    國    98    年    11    月    18    日
                  刑事第十六庭  審判長法  官  曾逸誠
                                      法  官  林柏壽
                                      法  官  王靖茹
以上正本證明與原本無異。
如不服本判決應於收受送達後10日內向本院提出上訴書狀，並應
敘述具體理由；如未敘述上訴理由者，應於上訴期間屆滿後20日
內向本院補提理由書（均須按他造當事人之人數附繕本）「切勿
逕送上級法院」。
中    華    民    國    98    年    11    月    18    日
                                      書記官  陳鈺甯
中華民國刑法第335 條第1 項意圖為自己或第三人不法之所有，
而侵占自己持有他人之物者，處5 年以下有期徒刑、拘役或科或
併科1 千元以下罰金。


司法院資訊處製作；財團法人民間司法改革基金會備份。
